臺灣高等法院刑事判決
109年度上訴字第3754號
上  訴  人  臺灣臺北地方檢察署檢察官
被      告  張國祐


選任辯護人  黃祿芳律師
上列上訴人因被告偽造文書等案件，不服臺灣臺北地方法院108
年度訴字第832號，中華民國109年8月26日第一審判決（起訴案
號：臺灣臺北地方檢察署106年度偵字第25502號），提起上訴，
本院判決如下：
    主  文
上訴駁回。
    理  由
一、本案經本院審理結果，認第一審對被告甲○○（下稱被告）為
    無罪之諭知，核無不當，應予維持，並引用第一審判決書記
    載之證據及理由（如附件）。
二、檢察官提起上訴，上訴意旨係以：
  ㈠應收帳款融資係客戶(賣方)將其因銷貨、提供勞務等而取得
    之應收帳款債權轉讓予銀行，作為副擔保取得週轉性融資，
    並於帳款到期時償還融資本息等情，有遠東國際商業銀行股
    份有限公司（下稱遠東銀行）網站放款業務說明資料附卷足
    徵，換言之，需要有應收帳款為擔保始能向銀行申請應收帳
    款融資放款，殊難認銀行業者會同意客戶以同1份應收帳款
    向多家銀行進行申請。而被告與同案被告劉慧雯（下稱劉慧
    雯）為夫妻，被告為毅展有限公司（下稱毅展公司）之負責
    人，毅展公司先以其與燦星公司間之應收帳款，於民國105
    年3月8日向華南商業銀行股份有限公司（下稱華南銀行）為
    國內應收帳款預支價金申請，再於109年5月9日向遠東銀行
    為應收帳款融資申請等情，業據被告、劉慧雯均坦承在卷，
    並有遠東銀行綜合授信總約定書、金融交易總約定書、金融
    交易授權書暨相關文件資料等在卷可徵；而證人張牖民於原
    審亦具結證稱：被告、劉慧雯都是其在遠東銀行的授信戶，
    是要做應收帳款融資，他們當初想要做應收帳款融資，是針
    對買方是燦坤公司的融資案，也就是憑燦坤公司的發票、訂
    購單跟遠東銀行做75%的融資，遠東銀行關於貸款的審查是
    請被告及劉慧雯提供毅展公司的財簽、401報表，由其與同
    事去做實地查核，所以其有去工廠，看到毅展公司都有正常
    出貨，遠東銀行也按照毅展公司與2位連帶保證人（即2位被
    告）過往的財務狀況去評估，這些都依照遠東銀行內部的規
    定，審查過了之後才會把額度簽下來，才可以去跟2位被告
    簽約對保；其對2位被告都有講要開立備償專戶的事，因為
    這樣的融資，依照遠東銀行的內部規定，一定要開立1個備
    償專戶；其與客戶簽約對保時，一定會把所有的條件，包括
    備償專戶的成數、融資的成數、利率、兩位連保人要連保、
    要開立備償專戶，其在簽約對保時一定會講得很清楚；本案
    的金融交易總約定書是被告簽名，其記得該約定書上的金融
    交易其都有講，其與同事講了包括金融交易的總額度、分項
    額度、因為被告在別的銀行都有往來做金融交易，所以其與
    同事認定被告對這些應該都很瞭解；金融交易總約定書後面
    的風險預告書、金融交易授權書、金融交易確認書印鑑核對
    表、圈存/扣款同意書、授信/金融交易條件契約書、應收帳
    款融資同意書等文件都是一整套的，都是在簽約對保時一起
    簽的等語，足認被告對於與銀行間往來及做金融交易實屬熟
    悉，而原審亦認定被告知悉毅展公司與遠東銀行簽訂以燦坤
    公司為買方之應收帳款融資契約一事；佐以毅展公司係家庭
    式小公司，業據被告辯護人為其答辯在卷，且被告負責毅展
    公司業務等情，此為被告所是認，且與證人葉瓈云證述相符
    ；從而，毅展公司經營規模既然不大，被告與劉慧雯又係夫
    妻關係，衡情，難認不知公司財務狀況，況且本案起因即是
    因為填補毅展公司之資金缺口，原審未考量該公司經濟規模
    、員工人數與被告彼此間關係，逕以被告及劉慧雯辯稱，遽
    認被告於本案犯行無行為分擔或犯意聯絡，殊嫌速斷。
  ㈡毅展公司除本案燦星公司應收帳款外，是否另有其他金額相
    當、可用於融資擔保之應收帳款，被告於偵查中、原審審理
    中迄未提出以供查證，若有，毅展公司何須以同一燦星公司
    應收帳款做遠東銀行融資放款之申請？應認被告對於毅展公
    司只有燦星公司應收帳款可用於申請融資放款，卻向2家銀
    行申請融資一事，早已知悉且同意，又其對於金融交易熟捻
    已如前述，其應可預見倘遠東銀行人員獲悉本案應收帳款早
    已經用於華南銀行融資擔保，必無法通過授信，故被告以毅
    展公司負責人身分與遠東銀行人員見面時，刻意嶄露對於金
    融交易之熟悉，使承辦人員對其產生信賴，又刻意隱瞞上述
    應收帳款重複擔保一事，致遠東銀行因而陷於錯誤，未予詳
    查而通過毅展公司之授信，同意該公司以燦星公司應收帳款
    為融資放款之擔保。被告自有參與本案犯罪行為，與劉慧雯
    有犯意聯絡與行為分擔。原審未就此部分並未調查詳實。是
    原判決被告無罪，尚嫌未洽，請撤銷原判決，更為適法判決
    等語。
三、本院之判斷：
  ㈠依卷附遠東銀行108年6月4日（108）遠銀總法金字第219號函
    附之毅展公司無債權轉讓應收帳款融資之作業流程，本件可
    明確區分為申請締約及取得融資階段，毅展公司係於105年5
    月9日向遠東銀行申請締約（見106年度偵字第25502號卷第6
    71至677頁），而本件起訴書所載被告及劉慧雯涉嫌詐欺及
    填製不實會計憑證犯行，係於105年8月15日至106年1月16日
    止，遠東銀行亦於105年8月以後始貸放款項，足見檢察官起
    訴被告與劉慧雯涉嫌偽造訂購單、虛開發票交付，使遠東銀
    行陷於錯誤而撥款之行為，係指被告及劉慧雯取得融資階段
    ，顯非申請締約之時，而檢察官上訴書所指被告刻意隱瞞上
    述應收帳款重複擔保一事，致遠東銀行因而陷於錯誤，未予
    詳查而通過毅展公司之授信，同意該公司以燦星公司應收帳
    款為融資放款之擔保，被告自有參與本案犯罪行為云云，則
    係指本件申請締約階段而言，核非上開起訴範圍內，顯有誤
    會，並不足為不利於被告之證據。
  ㈡證人張牖民於原審證稱：「（辯護人問：提示106年度偵字第
    25502號卷第249頁最後一行至第250頁第一行）你於檢察事
    務官詢問時稱：我於104年間有替毅展公司做金融避險的交
    易額度，105年間劉慧雯跟我們說要做燦星網通的應收帳款
    融資額度。當時所述是否屬實？答：屬實。（辯護人問：所
    以是劉慧雯跟你說要做應收帳款融資的？）答：是等語（見
    原審卷第125頁）；又證人即華南銀行職員龔福氣、遠東銀
    行職員彭華櫻於原審均證稱：毅展公司的聯繫窗口是劉慧雯
    ，龔福氣另稱：無論是融資或帳務的對帳都是和劉慧雯聯繫
    ，也都是由劉慧雯回答相關問題，後續提供統一發票、訂購
    單的過程是劉慧雯提供，這個過程沒有被告；彭華櫻亦證稱
    ：劉慧雯是交易授權人，所以我只有對劉慧雯做電話錄音，
    遠東銀行就外匯交易所對應的窗口也是劉慧雯，在本案假發
    票事件發生之前，我都只有與劉慧雯聯繫各等語（見原審卷
    第138、143、213、214、225頁），足見遠東銀行、華南銀
    行在與毅展公司簽約後之履行及交易事宜，均與劉慧雯聯繫
    ，並無積極證據證明被告確有參與偽造訂購單及填製不實發
    票等事宜，檢察官上訴徒以被告曾與別的銀行有往來，遽認
    被告對於本件金融交易熟悉云云，並非可採。
　㈢證人劉慧雯業已明確證稱：我全部認罪，我做這些事情，都
    沒有跟被告溝通，被告並不知情等語（見原審卷第329頁）
    ；證人即毅展公司職員葉瓈云、賴明湖於原審均證稱：毅展
    公司之財務是劉慧雯負責，被告是處理業務端各等語（見原
    審卷第233、240頁），足見被告確有可能並未參與毅展公司
    向銀行融資之事務，檢察官僅以毅展公司規模不大，難認被
    告不知毅展公司之財務狀況，被告與劉慧雯又係夫妻，逕認
    被告確與劉慧雯有犯意聯絡及行為分擔等語，尚屬推測之詞
    ，亦非可採。
  ㈣綜上所述，原審以檢察官所提出之證據，尚無法證明被告確
    有參與偽造訂購單及填製不實發票，並持以向銀行詐貸之犯
    行，復查無其他積極證據足資證明被告確有上開犯行，自屬
    不能證明被告犯罪，而對被告為無罪之諭知，業已說明其證
    據取捨之依據及認定之理由，並經本院補充說明如上，核無
    違誤。檢察官猶執前詞提起上訴，指摘原判決不當，請求本
    院撤銷改判，並無理由，應予駁回。
據上論斷，應依刑事訴訟法第373條、第368條，判決如主文。
本案經檢察官李尚宇提起公訴，檢察官葉秀芳提起上訴，檢察官
李豫雙到庭執行職務。
中　　華　　民　　國　 109　　年　　11　　月　　30　　日
                  刑事第十三庭  審判長法　官  王國棟
                                      法　官  呂煜仁
                                      法　官  曹馨方
以上正本證明與原本無異。
被告不得上訴。　　　　　　　　　　　　　　　　　　　 
檢察官如不服本判決，應於收受送達後20日向本院提出上訴書狀
，惟須受刑事妥速審判法第9條限制。其未敘述上訴之理由者，
並得於提起上訴後20日內向本院補提理由書(均須按他造當事人
之人數附繕本)「切勿逕送上級法院」。
刑事妥速審判法第9條：
除前條情形外，第二審法院維持第一審所為無罪判決，提起上訴
之理由，以下列事項為限：
一、判決所適用之法令牴觸憲法。
二、判決違背司法院解釋。
三、判決違背判例。
刑事訴訟法第 377 條至第 379 條、第 393 條第 1 款之規定，
於前項案件之審理，不適用之。
                                      書記官  陳靜姿　
中　　華　　民　　國　　109 　年　　11　　月　　30　　日
附件 
臺灣臺北地方法院刑事判決
108年度訴字第832號
公  訴  人  臺灣臺北地方檢察署檢察官
被      告  甲○○
            劉慧雯
共      同
選任辯護人  黃祿芳律師
上列被告等因商業會計法等案件，經檢察官提起公訴（106年度
偵字第25502號），本院判決如下：
    主  文
甲○○無罪。
劉慧雯犯如附表肆編號一至編號十二「罪名與宣告刑」欄所示之
罪，各處如該欄所示之刑，應執行有期徒刑貳年。緩刑伍年，並
應於本判決確定之日起貳年內，向公庫支付新臺幣拾萬元。
    事  實
一、劉慧雯係毅展有限公司（址設新北市○○區○○路000巷00號，
    下稱毅展公司）之財務經理，為商業會計法所稱之主辦會計
    人員，負有據實製作商業會計憑證之義務。其為毅展公司資
    金週轉、借款所需，竟為下列犯行：
  ㈠毅展公司於民國105年3月8日向華南商業銀行股份有限公司（
    下稱華南銀行）申辦「應收帳款承購業務」，簽署應收帳款
    承購合約書，約定應收帳款承購業務債務範圍以新臺幣（下
    同）1,500萬元為限，借款成數不超過每筆發票金額80%，並
    以毅展公司之名義設立華南銀行埔墘分行帳號000000000000
    號之備償專戶（下稱華南銀行備償專戶）；詎劉慧雯竟意圖
    為毅展公司不法之所有，基於行使偽造私文書及明知為不實
    之事項而填製會計憑證等犯意，於自105年8月16日起至106
    年1月17日止，將如附表叁所示之燦星網通股份有限公司（
    下稱燦星公司）訂購單加以偽造成如附表壹編號一至編號六
    所示之訂購單，並虛偽開立如附表貳編號一至編號六所示之
    統一發票後，將附表壹編號一至編號六所示之訂購單及附表
    貳編號一至六所示之統一發票交付予華南銀行辦理授信動撥
    借款，致華南銀行不疑有他，陷於錯誤，准予將如附表壹編
    號一至六所示之融資款項撥入毅展公司之華南銀行埔墘分行
    帳號000000000000號帳戶。嗣華南銀行於發現華南銀行備償
    專戶於106年度2月間匯入之款項金額有異，嗣得知附表壹編
    號一至六訂購單皆為偽造，華南銀行始悉受騙。
  ㈡毅展公司於105年5月9日，以其與燦星公司105年度之商品採
    購合約，向遠東國際商業銀行股份有限公司（下稱遠東銀行
    ）申辦「應收帳款融資借款」，融資及預支額度為2,250萬
    元，融資及預支價金成數不超過每筆發票金額75%，並設立
    遠東銀行台北重慶分行帳號00000000000000號、戶名為「毅
    展有限公司」之貸款備償專戶（下稱遠東銀行備償專戶）；
    詎劉慧雯竟意圖為毅展公司不法之所有，基於行使偽造私文
    書及明知為不實之事項而填製會計憑證等犯意，於105年8月
    15日起至106年1月16日止，將如附表叁所示之燦星公司訂購
    單加以偽造如附表壹編號七至編號十二所示之訂購單，並虛
    偽開立如附表貳編號七至編號十二所示之統一發票後，將附
    表壹編號七至編號十二所示之訂購單及附表貳編號七至編號
    十二所示之統一發票交付予遠東銀行辦理融資並作為債權證
    明，致遠東銀行不疑有他，陷於錯誤，准予將如附表壹編號
    七至編號十二所示之融資款項撥入遠東銀行毅展公司帳號00
    000000000000號之帳戶內。嗣遠東銀行發現系爭遠東備償專
    戶匯入款項有異、毅展公司變更負責人為第三人劉幹廷、毅
    展公司原負責人甲○○將其名下不動產以買賣為由變更登記與
    他人等情，復得知附表壹編號七至十二所示之訂購單皆係偽
    造，遠東銀行始悉受騙。
二、案經遠東銀行告訴、告發暨臺北市政府警察局中正第二分局
    報告臺灣臺北地方檢察署檢察官偵查起訴。
    理  由
甲、程序方面
壹、本案有罪部分認定犯罪事實所引用之證據資料（包含文書證
    據），檢察官、被告劉慧雯及辯護人於準備程序中均未爭執
    其證據能力，且審判程序中復未於言詞辯論終結前表示異議
    ，本院審酌各該證據取得或作成時之一切情況，並無違法、
    不當或不宜作為證據之情事，與本案待證事實間復具有相當
    之關聯性，依刑事訴訟法第158條之4反面解釋及同法第159
    條之5第2項規定意旨，均得作為證據。
貳、按犯罪事實之認定，係據以確定具體的刑罰權之基礎，自須
    經嚴格之證明，故其所憑之證據不僅應具有證據能力，且須
    經合法之調查程序，否則即不得作為有罪認定之依據；倘法
    院審理之結果，認為不能證明被告犯罪，而為無罪之諭知，
    即無刑事訴訟法第154條第2項所謂「應依證據認定」之犯罪
    事實之存在。因此，同法第308條前段規定，無罪之判決書
    只須記載主文及理由，而其理由之論敘，僅須與卷存證據資
    料相符，且與經驗法則、論理法則無違即可，所使用之證據
    亦不以具有證據能力者為限，即使不具證據能力之傳聞證據
    ，亦非不得資為彈劾證據使用。故無罪之判決書，就傳聞證
    據是否例外具有證據能力，本無須於理由內論敘說明。準此
    ，被告甲○○部分之犯行既經本院認定無罪，即無庸再論述所
    援引相關證據之證據能力。
乙、實體方面
壹、有罪部分
一、上揭犯罪事實，業據被告劉慧雯於本院準備程序及審判程序
    中均坦承不諱（見本院審訴字卷第84頁；本院訴字卷第45頁
    、第329頁），且經證人曹伯郡、李玟旬、龔福氣、張牖民
    、彭華櫻、賴明湖、葉瓈云分別證述在卷（見偵卷第27頁至
    第31頁、第249頁至第252頁、第377頁至第379頁、第385頁
    至第389頁；他卷第95頁至第98頁；本院訴字卷第100頁至第
    135頁、第137頁至第145頁、第209頁至第247頁），並有遠
    東國際商業銀行綜合授信總約定書、金融交易總約定書、金
    融交易授權書、金融交易確認書印鑑核對表、圈存/扣款同
    意書、授信/金融交易條件契約書、105年5月9日應收帳款融
    資同意書、商品採購合約、105年5月9日授權扣款暨設質同
    意書、105年5月9日聲明書、毅展公司變更登記資料查詢、
    入戶電匯明細清單、告訴人遠東銀行提出之「毅展公司自10
    5年8月至106年1月提供告訴人之燦星公司訂購單影本資料整
    理表格」、附表壹編號一至編號十二所示之偽造訂購單、附
    表貳編號一至編號十二所示之統一發票、應收帳款（讓與）
    明細表、買方入帳交易憑證、授信動撥申請書兼借款憑證、
    華南銀行國內應收帳款預支價金申請書、預支價金撥款通知
    書、國內應收帳款債權讓與明細表、燦星公司提供之如附表
    三所示訂購單、毅展公司華南銀行埔墘分行備償專戶存摺封
    面及內頁影本、華南銀行帳號000000000000號帳戶存款往來
    明細表暨對帳單、遠東銀行帳號00000000000000號帳戶存摺
    影本、預支價金/融資交易憑證、華南銀行應收帳款承購合
    約書、燦星公司107年9月26日燦星網通法務字107003號函文
    及所附付款資料、台新國際商業銀行股份有限公司108年5月
    3日台新作文字00000000號函暨檢附之資料、遠東國際商業
    銀行108年6月4日（108） 遠銀總法金字219號函暨檢附資料
    、燦星網通股份有限公司108年8月12日燦星網通（108）法
    務字108001號函、華南銀行108年9月27日陳報狀、遠東銀行
    108年8 月20日（108）遠銀總法金字316號函等在卷可稽（
    見他卷第12頁、第19頁至第50頁、第53頁至第56頁、第57頁
    至第74頁；偵卷第47頁至第81頁、第111頁至第114頁、第11
    5頁至第207頁、第209頁至第225頁、第255頁至第273頁、第
    281至第355頁、第357頁、第359頁至第363頁、第401頁至第
    419頁、第659頁至第669頁、第671頁至第678頁、第697頁、
    第709頁），足認被告劉慧雯前開出於任意性之自白與事實
    相符，得作為認定事實之依據。綜上，本案事證明確，被告
    犯行堪以認定，應依法論科。
二、論罪科刑
  ㈠統一發票屬會計憑證，而會計憑證，依其記載之內容及其製
    作之目的，亦屬文書之一種，凡商業負責人、主辦及經辦會
    計人員或依法受託代他人處理會計事務之人員，以明知為不
    實事項而填製會計憑證或記入帳冊者，即該當商業會計法第
    71條第1款之罪；又該罪與刑法第215條從事業務之人登載不
    實事項於業務上文書罪，皆規範處罰同一之登載不實行為，
    應屬法規競合，前者為後者之特別規定，依特別法優於普通
    法之原則，應優先適用商業會計法第71條第1款之罪論處。
    核被告就犯罪事實一㈠㈡所為，均係犯商業會計法第71條第1
    款填製不實會計憑證罪、刑法第216條、第210條、第339條
    第1項詐欺取財罪，被告劉慧雯偽造不實之訂購單，再持以
    行使，其偽造私文書之低度行為為行使之高度行為所吸收，
    不另論罪。其填製不實之會計憑證（統一發票）、偽造不實
    之訂購單，並持之向告訴人遠東銀行、被害人華南銀行詐貸
    款項，係以一行為同時構成前開3罪，為一行為觸犯數罪名
    之想像競合犯，應從一重之商業會計法第71條第1款填製不
    實會計憑證罪處斷。被告劉慧雯如犯罪事實一㈠、㈡所示之犯
    行（即如附表壹編號一至編號十二所示各次行為），係每個
    月分別偽造上開不實文件，再以上開不實文件向各銀行詐貸
    ，行為均獨立可分，且行為時點並非緊連密接，犯意各別、
    行為互殊，應予分論併罰。
  ㈡審酌被告劉慧雯為幫助毅展公司填補資金缺口，竟以違法方
    式詐取銀行貸款，可見其法治觀念薄弱，行為實不足取，惟
    念被告劉慧雯犯後終能坦承犯行，態度尚可，兼衡其犯罪手
    段、所生危害、犯罪所得利益，及其現無工作，與被告甲○○
    共同撫養3個未成年小孩之生活狀況、大學畢業之智識程度
    、素行等一切情狀，就其所犯分別量處如附表肆編號一至編
    號十二「罪名與宣告刑」欄所示之刑，並定其應執行之刑。
  ㈢被告劉慧雯未曾因故意犯罪受有期徒刑以上刑之宣告，素行
    頗佳，犯後終能坦承認罪，尚屬有悔改之意，堪信被告劉慧
    雯已知錯誤，且其經此偵、審程序之教訓後，當知所警惕而
    無再犯之虞，本院認上開對被告劉慧雯宣告之刑，以暫不執
    行為適當，爰依刑法第74條第1項第1款規定，諭知緩刑5年
    ，以啟自新。惟被告劉慧雯所為有害於金融交易秩序，且侵
    害告訴人遠東銀行與被害人華南銀行之財產法益，仍應課予
    一定負擔為宜，斟酌被告劉慧雯之生活狀況、智識程度、犯
    罪所生損害等情狀，依同條第2項第4款之規定，命被告劉慧
    雯應於本判決確定之日起2年內向公庫支付如主文所示之金
    額。
三、沒收
　㈠如附表壹編號一至編號十二所示之偽造訂購單，以及如附表
    貳編號一至編號十二所示之不實統一發票，均已由被告劉慧
    雯持以向被害人華南銀行及告訴人遠東銀行行使，並非被告
    劉慧雯所有，故均不予宣告沒收。
　㈡如附表壹編號一至編號十二「貸放金額」欄所示款項，雖均
    為毅展公司因被告劉慧雯本案犯行而取得之犯罪所得，惟被
    告劉慧雯、甲○○業已與告訴人遠東銀行及被害人華南銀行達
    成和解並賠償該2家銀行之損失，此有本院109年2月20日審
    判程序筆錄、遠東銀行109年2月15日刑事撤回告訴狀及華南
    商業銀行109年7月29日刑事陳報狀在卷可考（見本院訴字卷
    第248頁至第249頁、第257頁、第301頁），而毅展公司為被
    告2人所經營之企業，故被告2人賠償告訴人與被害人，實際
    上已達到不法所得歸還與防範將來犯罪之刑法沒收目的，若
    再向毅展公司宣告沒收本案之違法所得，實有過苛之虞，亦
    欠缺刑法上之重要性，爰依刑法第38條之2第2項規定，不予
    宣告沒收。
貳、無罪部分
一、公訴意旨略以：被告甲○○與被告劉慧雯係夫妻關係，被告甲
    ○○係毅展公司之負責人，為商業會計法所稱之商業負責人，
    負有據實製作商業會計憑證之義務，其為毅展公司資金週轉
    、借款所需，竟與被告被告劉慧雯共同為犯罪事實欄所述之
    犯行等語。
二、按犯罪事實應依證據認定之，無證據不得認定犯罪事實；無
    證據能力、未經合法調查之證據，不得作為判斷之依據；不
    能證明被告犯罪或其行為不罰者，應諭知無罪之判決，刑事
    訴訟法第154條第2項、第155條第2項、第301條第1項分別定
    有明文。次按認定不利於被告之事實，須依積極證據，苟積
    極證據不足為不利於被告事實之認定時，即應為有利被告之
    認定，更不必有何有利之證據。又事實之認定，應憑證據，
    如未能發現相當證據，或證據不足以證明，自不能以推測或
    擬制之方法，為裁判基礎；認定犯罪事實，所憑之證據，雖
    不以直接證據為限，間接證據亦包括在內，然無論直接或間
    接證據，其為訴訟上之證明，須於通常一般之人均不致於有
    所懷疑，而得確信其為真實之程度者，始得據之為有罪之認
    定，倘其證明尚未達到此一程度，而有合理性懷疑之存在時
    ，即無從為有罪之認定。
三、公訴人認被告甲○○涉犯上開商業會計法第71條第1款填製不
    實會計憑證罪、刑法第216條、第210條、第339條第1項詐欺
    取財罪，係以被告甲○○、劉慧雯之供述、證人龔福氣、張牖
    民之證述，以及上開有罪部分第一段所示之各項非供述證據
    等為論據。訊據被告甲○○固對其與被告劉慧雯為夫妻關係，
    以及其為毅展公司之負責人、被告劉慧雯有為上述本院論罪
    科刑之犯行等情坦承不諱，惟堅詞否認有何公訴意旨所指之
    犯行，辯稱：伊全都不知情，伊知道毅展公司有與華南銀行
    簽應收帳款融資契約，但不知道毅展公司有跟遠東銀行簽應
    收帳款融資借款契約，被告劉慧雯所做的上開犯行伊不知情
    等語；辯護人則為被告甲○○辯護稱：被告劉慧雯長年以來實
    際上掌理毅展公司的財務，毅展公司為家庭式的小公司，毅
    展公司內的分工是被告甲○○專門處理業務，而被告劉慧雯長
    年以來把財務打理得很好，自然被告甲○○就不用去過問，甚
    至完全的信任，在一開始被告劉慧雯請被告甲○○簽署文件時
    ，因為被告甲○○相信被告劉慧雯絕對會為自己及毅展公司為
    最大的著想，自然不會過問簽署的文件，被告甲○○確實有可
    能疏忽而沒有注意到簽約內容，至於簽約後以偽造之訂購單
    及不實發票去申請貸款之行為，都是被告劉慧雯一人所為，
    被告甲○○不知情等語。經查：
　㈠被告甲○○與被告劉慧雯為夫妻關係，其為毅展公司之負責人
    ，毅展公司有分別與華南銀行、遠東銀行簽訂應收帳款融資
    契約，被告劉慧雯有上開偽造燦星公司訂購單、製作不實統
    一發票，並持以向華南銀行、遠東銀行詐貸款項之行為等情
    ，業據被告甲○○、劉慧雯均坦承在卷（見本院訴字卷第45頁
    至第46頁），且經證人曹伯郡、龔福氣、張牖民、彭華櫻、
    李玟旬分別證述明確（見他卷第95頁至第98頁；偵卷第27頁
    至第31頁、第249頁至第252頁、第385頁至第389頁、第377
    頁至第379頁；本院訴字卷第100頁至第135頁、第137頁至第
    145頁、第209頁至第213頁），以及上述有罪部分第一段所
    示之各項非供述證據在卷可稽，是此部分事實首堪認定。
　㈡被告甲○○雖辯稱：伊不知道毅展公司有與遠東銀行簽訂應收
    帳款融資契約云云，惟證人張牖民於本院審理中具結證稱：
    被告甲○○、劉慧雯都是其在遠東銀行的授信戶，是要做應收
    帳款融資，他們當初想要做應收帳款融資，是針對買方是燦
    坤公司的融資案，也就是憑燦坤公司的發票、訂購單跟遠東
    銀行做75%的融資，遠東銀行關於貸款的審查是請被告2人提
    供毅展公司的財簽、401報表，由其與同事去做實地查核，
    所以其有去工廠，看到毅展公司都有正常出貨，遠東銀行也
    按照毅展公司與2位連帶保證人（即2位被告）過往的財務狀
    況去評估，這些都依照遠東銀行內部的規定，審查過了之後
    才會把額度簽下來，才可以去跟2位被告簽約對保；其對2位
    被告都有講要開立備償專戶的事，因為這樣的融資，依照遠
    東銀行的內部規定，一定要開立一個備償專戶；其與客戶簽
    約對保時，一定會把所有的條件，包括備償專戶的成數、融
    資的成數、利率、兩位連保人要連保、要開立備償專戶，其
    在簽約對保時一定會講得很清楚；本案的金融交易總約定書
    是甲○○簽名，其記得該約定書上的金融交易其都有講，其與
    同事講了包括金融交易的總額度、分項額度、因為被告甲○○
    在別的銀行都有往來做金融交易，所以其與同事認定被告甲
    ○○對這些應該都很瞭解；金融交易總約定書後面的風險預告
    書、金融交易授權書、金融交易確認書印鑑核對表、圈存/
    扣款同意書、授信/金融交易條件契約書、應收帳款融資同
    意書等文件都是一整套的，都是在簽約對保時一起簽的；毅
    展公司沒有按期繳錢後，其有打電話給被告甲○○， 被告甲○
    ○表示他們沒辦法周轉，要部分攤還等語（見本院卷第100頁
    至第113頁）。依證人張牖民之證述，被告甲○○在毅展公司
    與遠東銀行簽訂金融交易總約定書之整套契約文件時，不但
    在場，且經過證人張牖民與其同事就整個契約內所記載之金
    融交易做說明後，被告甲○○方親自簽署上開金融交易總約定
    書之整套契約文件，是被告甲○○對於毅展公司與遠東銀行簽
    訂以燦坤公司為買方之應收帳款融資契約一事，顯應知悉。
    再觀卷附之上述金融交易總約定書整套契約文件（見他卷第
    28頁至第39頁），被告甲○○在該金融交易總約定書上確有簽
    名，而此總約定書開頭即明確記載「立約定書人（即立約人
    毅展公司與遠東銀行）就已承作或將承作之各項金融交易，
    特簽署本約定書並同意遵守下列條款。除本約定書另有明示
    相反規定者外，立約人所出具、簽署之各項請求、指示、確
    認、交易契約及其他文件均適用本約定書之各項規定，並構
    成本約定書之一部分。立約人授權執行交易及確認交易之人
    員，另詳『金融交易授權書』及『金融交易確認書印鑑核對表』
    」等語，附在此金融交易總約定書之後的各項契約文件中，
    有「授信/金融交易條件契約書」，此份載明「國內應收帳
    款融資額度-無債權轉帳」及「連帶保證人：董事帳甲○○先
    生及其妻劉慧雯小姐」等文字之契約書亦有被告甲○○之簽名
    、蓋章，且有對保日期（即105年5月9日）、地點（即新北
    市○○區○○路000巷0號）、對保人簽章，是被告甲○○係在證人
    張牖民與其同事一同向被告甲○○、劉慧雯辦理對保時，簽署
    包含本案應收帳款融資契約之上開金融交易總約定書整套契
    約文件，堪可認定。以被告甲○○身為毅展公司負責人之身分
    與經歷，在其代表毅展公司與銀行簽訂金融交易契約，且自
    己也身為連帶保證人時，實難想像其會在完全不瞭解契約書
    所載內容之情形下即簽名蓋章，況上開契約書上均已明確記
    載該契約所約定之金融交易為何。據上，被告甲○○應知毅展
    公司與遠東銀行簽有應收帳款融資契約，是被告甲○○此部分
    所辯，不足為採。
  ㈢被告甲○○雖知毅展公司與華南銀行、遠東銀行均簽訂應收帳
    款融資契約，惟此並不能直接認定被告甲○○知悉並參與公訴
    意旨所指之填製不實會計憑證、行使偽造私文書與詐欺取財
    等犯行。觀被告劉慧雯於本院審理中所稱：「我做這些事情
    都沒有跟甲○○溝通過，發票都是我在做的，全部都是我在做
    的，甲○○都不知情」等語（見本院訴字卷第329頁），則被
    告甲○○是否確有與被告劉慧雯共同為上開填製不實會計憑證
    、行使偽造私文書與詐欺取財等犯行，並非無疑。而關於被
    告甲○○是否經手毅展公司財務或訂購單、發票等事宜，證人
    葉瓈云於本院審理中具結證稱：毅展公司之財務是被告劉慧
    雯負責，被告甲○○是處理業務端的，就是貨櫃的採買、商品
    的採買而已，進貨付錢是被告劉慧雯在處理的，開信用狀也
    是被告劉慧雯在開；公司內部的分工是被告甲○○負責採買商
    品，證人賴明湖是去外面洽談連鎖通路的活動檔期，被告劉
    慧雯是負責財務的部分，其則是負責出貨與進貨櫃的部分，
    其發貨之後會跟被告劉慧雯說其最近發了一批貨，到時候有
    請款的部分可能被告劉慧雯要自己注意；其與被告劉慧雯在
    公司業務方面的接觸，大部分是被告劉慧雯要開立發票，每
    個月底燦坤、燦星會發一個要開的發票金額，其會把這個資
    料給被告劉慧雯，被告劉慧雯自己開發票，再郵寄出去，被
    告劉慧雯在開發票寄出去之前，不需要由被告甲○○經手，被
    告甲○○進公司會跟證人賴明湖討論一些排檔，就是燦星活動
    檔期的部分，不會談論到檔期促銷時公司需要的資金，其任
    職於毅展公司之期間，沒有聽到被告甲○○提到應收帳款融資
    的事情等語（見本院訴字卷第240頁至第247頁）。證人賴明
    湖於本院審理中亦具結證稱：其之前在毅展公司擔任業務，
    負責連鎖通路的接洽、排檔這些活動，其進公司後，被告甲
    ○○和其會在會議室開會，談論毅展公司的通路需要什麼貨、
    賣什麼價格這些事，不會提到財務的事，被告甲○○不會向其
    提到毅展公司與銀行往來的事，被告甲○○是負責去買貨，然
    後告訴其價錢，就其對被告甲○○的瞭解，被告甲○○應該很少
    會管財務的事，因為其每天跟被告甲○○見面時，除了討論賣
    給通路今天要賣什麼價格、什麼時候會到什麼貨，大概就這
    樣而已等語（見本院訴字卷第232頁至第234頁）。則觀證人
    葉瓈云、賴明湖上開證述，可認毅展公司之財務係由被告劉
    慧雯管理，被告甲○○確有可能並未參與毅展公司以每月貨款
    向銀行融資之事務。
  ㈣再證人張牖民於本院審理中具結證稱：毅展公司每次提供應
    收帳款（讓與）明細表、發票、燦星公司訂購單給遠東銀行
    審核動撥時，都是被告劉慧雯提供，毅展公司的應收帳款融
    資業務都是被告劉慧雯負責的，照會也是照會被告劉慧雯，
    本案之應收帳款融資開始不正常繳款後，其一開始是找被告
    劉慧雯，因為被告劉慧雯避不商談，而被告甲○○也是連帶保
    證人，所以其才會傳簡訊給被告甲○○等語（見本院訴字卷第
    129頁至第132頁）。證人龔福氣於本院審理中亦具結證稱：
    毅展公司與華南銀行主要是做一般銀行的存款業務、應收帳
    款承購業務，因為被告劉慧雯負責毅展公司的財務，所以其
    的聯繫窗口是被告劉慧雯，被告劉慧雯在做融資時會提供訂
    購單、發票、借據、應收帳款的預收價金申請書，然後就來
    做融資，基本上融資相關細節，其接觸的都是被告劉慧雯，
    初次洽談這個業務時，被告甲○○在場，但額度核准後，日後
    的日常業務往來撥貸過程，主要是被告劉慧雯接洽；其認為
    毅展公司的財務是由被告劉慧雯掌管，因為華南銀行在接洽
    的窗口，無論是融資或帳務的對帳都是和被告劉慧雯聯繫，
    也都是由被告劉慧雯回答相關問題，後續提供統一發票、訂
    購單的過程是被告劉慧雯提供，這個過程沒有被告甲○○等語
    （見本院訴字卷第137頁至第138頁、第143頁至第145頁）。
    證人彭華櫻於本院審理中也具結證稱：其在遠東銀行主要做
    的是產品開發與行銷，以及對法人匯率的外匯避險，被告甲
    ○○是毅展公司代表人，但被告劉慧雯是交易授權人，所以其
    只有對被告劉慧雯做電話錄音，遠東銀行就外匯交易所對應
    的窗口也是被告劉慧雯，在本案假發票事件發生之前，其都
    只有與被告劉慧雯聯繫等語（見本院訴字卷第209頁、第213
    頁至第214頁、第225頁）。由上開證人張牖民、賴明湖、彭
    華櫻之證述，可知遠東銀行、華南銀行在與毅展公司簽訂金
    融契約之後，關於契約之履行或交易事宜都是與被告劉慧雯
    聯繫，相關文件亦均由被告劉慧雯提供，並無證據可認被告
    甲○○有參與或經手相關事宜，是被告甲○○辯稱伊對毅展公司
    以不實之發票與偽造之訂購單向銀行申請貸款等節均不知情
    ，尚非不可採信。
  ㈤綜據上情，既無任何積極證據可證被告甲○○確有參與偽造訂
    購單及填製不實發票，並持以向銀行詐貸之行為，尚不能因
    被告甲○○與被告劉慧雯為夫妻，並為毅展公司之負責人，即
    認被告甲○○與被告劉慧雯有共同為上述犯行。本案依檢察官
    所提出之證據，尚不足以證明被告甲○○有公訴意旨所指之犯
    行，不能證明被告甲○○犯罪，依法自應為無罪之諭知。
據上論斷，應依刑事訴訟法第299條第1項前段、第301條第1項，
商業會計法第71條第1款，刑法第11條前段、第216條、第210條
、第339條第1項、第55條、第51條第5款、第74條第1項第1款、
第2項第4款、第38條之2第2項，刑法施行法第1條之1第1項，判
決如主文。
本案經檢察官郭建鈺提起公訴，檢察官劉承武、程秀蘭到庭執行
職務。
中　　華　　民　　國　　109 　年　　8 　　月　　26　　日
　　　　　　　　　刑事第二庭  審判長法　官　林秋宜
                                    法  官  陳錦雯
                                    法  官  卓育璇
以上正本證明與原本無異。
如不服本判決，應於收受送達之翌日起20日內向本院提出上訴書
狀，並應敘述具體理由；其未敘述上訴理由者，應於上訴期間屆
滿後20日內向本院補提理由書（均須按他造當事人之人數附繕本
），「切勿逕送上級法院」。告訴人或被害人如對於本判決不服
者，應具備理由請求檢察官上訴，其上訴期間之計算係以檢察官
收受判決正本之日期為準。 
　　　　　　　　　　　　　　　　    書記官　莊琬婷
中　　華　　民　　國　　109 　年　　8 　　月　　26　　日

附表壹、被告劉慧雯偽造之燦星公司訂購單
編號 訂單號碼 訂單日期 訂單金額 受騙 銀行 貸放金額 一 00000000 105/8/3 7,368,045.71元 華南 銀行 618萬元 二 00000000 105/9/5 4,227,658.83元 同上 312萬元 三 00000000 105/10/4 6,428,929.18元 同上 540萬元 四 00000000 105/11/4 7,503,076.49元 同上 630萬元 五 00000000 105/12/2 4,384,531.76元 同上 330萬元 六 00000000 106/1/4 6,464,934.06元 同上 540萬元 七  00000000  105/8/3  9,692,224.06元  遠東 銀行 7,632,626元 八 00000000 105/9/5 7,492,660.83元 同上 5,769,229元 九 00000000 105/10/4 2,842,338.18元 同上 799,590元 十 00000000 105/11/4 2,665,874.49元 同上 2,099,376元 十一 00000000 105/12/2 4,070,117.36元 同上 3,033,364元 十二 00000000 106/1/4 4,001,291.06元 同上 3,151,017元 

附表貳、毅展公司提供華南銀行、遠東銀行之統一發票
編號 發票號碼 發票日期 發票金額 一 CV00000000 105/8/4 7,736,448元 二 DM0000000 105/9/6 4,439,042元 三 DM00000000 105/10/5 6,750,376元 四 ED00000000 105/11/5 7,878,230元 五 ED00000000 105/12/5 4,603,759元 六 MP00000000 106/1/6 6,788,181元 七 CV00000000 105/8/8 10,176,835元 八 DM00000000 105/9/6 7,867,294元 九 DM00000000 105/10/5 2,984,455元 十 ED00000000 105/11/8 2,799,168元 十一 ED00000000 105/12/13 4,273,623元 十二 MP00000000 106/1/10 4,201,356元 

附表叁、燦星公司實際訂購單
編號 訂單號碼 訂單日期 訂單金額 01 00000000 105/8/3 3,972,045.71元 02 00000000 105/9/5 2,170,516.83元 03 00000000 105/10/4 1,794,290.18元 04 00000000 105/11/4 1,738,588.49元 05 00000000 105/12/2 1,554,802.16元 06 00000000 106/1/4 2,001,291.06元 

附表肆
編號 對應之犯罪事實 罪名與宣告刑 一 附表壹編號一、附表貳編號一所示部分 劉慧雯犯填製不實會計憑證罪，處有期徒刑壹年。 二 附表壹編號二、附表貳編號二所示部分 劉慧雯犯填製不實會計憑證罪，處有期徒刑拾月。 三 附表壹編號三、附表貳編號三所示部分 劉慧雯犯填製不實會計憑證罪，處有期徒刑壹年貳月。 四 附表壹編號四、附表貳編號四所示部分 劉慧雯犯填製不實會計憑證罪，處有期徒刑壹年叁月。 五 附表壹編號五、附表貳編號五所示部分 劉慧雯犯填製不實會計憑證罪，處有期徒刑拾月。 六 附表壹編號六、附表貳編號六所示部分 劉慧雯犯填製不實會計憑證罪，處有期徒刑壹年貳月。 七 附表壹編號七、附表貳編號七所示部分 劉慧雯犯填製不實會計憑證罪，處有期徒刑壹年叁月。 八 附表壹編號八、附表貳編號八所示部分 劉慧雯犯填製不實會計憑證罪，處有期徒刑壹年叁月。 九 附表壹編號九、附表貳編號九所示部分 劉慧雯犯填製不實會計憑證罪，處有期徒刑柒月。 十 附表壹編號十、附表貳編號十所示部分 劉慧雯犯填製不實會計憑證罪，處有期徒刑柒月。 十一 附表壹編號十一、附表貳編號十一所示部分 劉慧雯犯填製不實會計憑證罪，處有期徒刑拾月。 十二 附表壹編號十二、附表貳編號十二所示部分 劉慧雯犯填製不實會計憑證罪，處有期徒刑拾月。 

附錄本案論罪科刑法條全文
商業會計法第71條
商業負責人、主辦及經辦會計人員或依法受託代他人處理會計事
務之人員有下列情事之一者，處五年以下有期徒刑、拘役或科或
併科新臺幣六十萬元以下罰金：
一、以明知為不實之事項，而填製會計憑證或記入帳冊。
二、故意使應保存之會計憑證、會計帳簿報表滅失毀損。
三、偽造或變造會計憑證、會計帳簿報表內容或毀損其頁數。
四、故意遺漏會計事項不為記錄，致使財務報表發生不實之結果
    。
五、其他利用不正當方法，致使會計事項或財務報表發生不實之
    結果。

中華民國刑法
第210條
偽造、變造私文書，足以生損害於公眾或他人者，處五年以下有
期徒刑。

第216條
行使第二百一十條至第二百一十五條之文書者，依偽造、變造文
書或登載不實事項或使登載不實事項之規定處斷。

第339條
意圖為自己或第三人不法之所有，以詐術使人將本人或第三人之
物交付者，處五年以下有期徒刑、拘役或科或併科五十萬元以下
罰金。
以前項方法得財產上不法之利益或使第三人得之者，亦同。
前二項之未遂犯罰之。